【裁判字號】    99,交聲,1733
【裁判日期】    990419
【裁判案由】    聲明異議
【裁判全文】
臺灣臺中地方法院交通事件裁定        99年度交聲字第1733號
原處分機關    交通部公路總局臺中區監理所豐原監理站
聲明異議人
即受處分人    甲○○
上列受處分人因違反道路交通管理處罰條例案件，對於交通部公
路總局臺中區監理所豐原監理站於民國99年4月7日所為之豐監稽
違字第裁63-HD0000000號處分，聲明異議，本院裁定如下：
    主    文
原處分關於裁處罰鍰新臺幣肆萬伍仟元部分撤銷。
前項撤銷部分，不罰。
    理    由
一、原處分機關略以：聲明異議人即受處分人甲○○（下稱異議
    人）於民國98年3月23日15時40分許，駕駛車牌號碼JCK-279
    號重型機車，行經臺中縣神岡鄉○○路1093號前，因酒精濃
    度過量駕車（經呼氣值達1.16mg/l，超過法定值）之違規，
    經臺中縣警察局保安警察隊員警依道路交通管理處罰條例第
    35條第1項第1款，掣開中縣警交字第HD0000000號通知單舉
    發在案，原處分機關遂於99年4月7日依道路交通管理處罰條
    例第35條第1項第1款規定，以豐監稽違字第裁63-HD0000000
    號處分書，裁處罰鍰新臺幣（下同）45,000元，並吊扣駕駛
    執照12個月，施以道安講習等詞。
二、聲明異議意旨略以：伊上開酒駕違規案件已經臺灣臺中地方
    法院地檢署檢察官依刑事訴訟法第253條之2規定，諭知伊捐
    款50,000元，惟原處分機關又依道路交通管理處罰條例第35
    條第1項裁決伊罰鍰45,000元，有違行政罰法第26條之一事
    不二罰之規定，請求撤銷原處分有關罰鍰部分，爰提出異議
    等語。
三、經查：
(一)、按汽車駕駛人有飲用酒類後其吐氣所含酒精濃度超過每公
      升零點二五毫克以上者，不得駕車；汽車駕駛人，駕駛汽
      車經測試檢定有酒精濃度超過規定標準者，處一萬五千元
      以上六萬元以下罰鍰，並當場移置保管其車輛及吊扣其駕
      駛執照一年；汽車駕駛人違反本條例規定，應受吊扣駕駛
      執照處分，於汽車駕駛人係無駕駛執照駕車者，在所規定
      最長吊扣期間內，不得考領駕駛執照；道路交通安全規則
      第114條第2款、道路交通管理處罰條例第35條第1項第1款
      、第67條第6款與違反道路交通管理事件統一裁罰標準表
      分別定有明文。本件異議人於98年3月23日15時40分許，
      駕駛車牌號碼JCK-279號重型機車，行經臺中縣神岡鄉○
      ○路1093號前，經臺中縣警察局保安警察隊員警檢測酒精
      濃度換算呼氣酒精濃度達1.16mg/l等情，業為異議人所不
      爭執，並有上開舉發違反道路交通管理事件通知單1份在
      卷可稽，是異議人飲用酒類後，於上開時間駕駛重型機車
      ，經員警測試檢定有酒精濃度超過規定標準即吐氣所含酒
      精濃度超過每公升0.55毫克以上之事實，應堪認定。從而
      ，臺中縣警察局保安警察隊員警以其有違反道路交通管理
      處罰條例第35條第1項第1款規定之行為，製作中縣警交字
      第HD0000000號舉發違反道路交通管理事件通知單予以舉
      發，嗣經原處分機關於99年4月7日依道路交通管理處罰條
      例第35條第1項第1款規定，以豐監稽違字第裁63-HD00000
      00號處分書，裁處異議人罰鍰45,000元，並吊扣駕駛執照
      12個月，施以道安講習，原無違誤。
(二)、按一行為同時觸犯刑事法律及違反行政法上義務規定者，
      依刑事法律處罰之；但其行為應處以「其他種類行政罰」
      或得沒入之物而未經法院宣告沒收者，亦得裁處之；前項
      行為如經不起訴處分或為無罪、免訴、不受理、不付審理
      之裁判確定者，得依違反行政法上義務規定裁處之；本法
      所稱「其他種類行政罰」，指下列裁罰性之不利處分：限
      制或禁止行為之處分：限制或停止營業、「吊扣證照」、
      命令停工或停止使用、禁止行駛、禁止出入港口、機場或
      特定場所、禁止製造、販賣、輸出入、禁止申請或其他限
      制或禁止為一定行為之處分，行政罰法第26條、第2條第1
      款分別定有明定。然依95年2月5日正式施行之行政罰法第
      26條第1項規定：「一行為同時觸犯刑事法律及違反行政
      法上義務規定者，依刑事法律處罰之。但其行為應處以其
      他種類行政罰或得沒入之物而未經法院宣告沒收者，亦得
      裁處之。」，此乃一行為同時造成刑罰法律與行政秩序罰
      規定發生競合適用之關係時，基於「一事不二罰」之法理
      ，經由立法程序確立應以刑罰優先為原則，避免行為人承
      受過度且重複之處罰。此觀該條立法理由明確揭示：「一
      行為同時觸犯刑事法律及違反行政法上義務規定時，由於
      刑罰與行政罰同屬對不法行為之制裁，而刑罰之懲罰作用
      較強，故依刑事法律處罰，即足資警惕時，實無一事二罰
      再處行政罰之必要。且刑事法律處罰，由法院依法定程序
      為之，較符合正當法律程序，應予優先適用。但罰鍰以外
      之沒入或其他種類行政罰，因兼具維護公共秩序之作用，
      為達行政目的，行政機關仍得併予裁處，故為第一項但書
      規定。」，其理益明。是以前揭行政罰法中刑事法律處罰
      優先且不再處以行政秩序罰之目的，既係因為行為人已接
      受刑罰而足資警惕，且已發生懲罰之作用，即無使行為人
      陷於雙重處罰之不利益，則關於刑事法律處罰之範圍自應
      採取實質認定，凡刑事實體法或程序法中所規定客觀上剝
      奪行為人生命、自由、財產權利，主觀上亦因制裁之嚴厲
      性、痛苦性，其強度足以造成心理強制而間接達成矯正教
      化目的之處遇手段，皆應納入其中，而不以形式上符合刑
      法第32條至第34條所定主刑及從刑種類者為限，始與前揭
      法律規範之意旨相符。
(三)、又按刑事訴訟法第253條之2規定，檢察官為緩起訴處分，
      得命被告於一定期間內履行「向國庫支付一定之金額」，
      此一命被告為金錢給付的部分，應得被告之同意。命被告
      為金錢給付部分，並得為民事強制執行名義。檢察官課被
      告以上之負擔，由於此負擔雖非「刑罰」，但性質上可謂
      實質的制裁，且造成被告權利受限制的影響。則異議人上
      開違反刑事法律禁止規範之犯罪事實既已明確，僅因檢察
      官採取緩起訴處分之替代性刑事處遇手段，未將該案逕行
      起訴或聲請簡易判決處刑，致其後適用之刑事訴訟程序有
      所區別，然就異議人負有支付一定金額予檢察官指定機構
      之義務觀察，其如未在上開指定期間內確實履行義務，依
      刑事訴訟法第253條之3第1項第3款之規定，異議人將遭受
      撤銷緩起訴處分之不利益；反之，倘其確實遵守並履行各
      項緩起訴條件，除非合於刑事訴訟法第260條所定情形之
      一，否則異議人即無再就同一案件遭受刑事訴追之虞。從
      而，異議人已因上開緩起訴處分而剝奪其財產權，主觀上
      前揭金錢給付義務亦具有強制性、懲罰性，雖不若易科罰
      金係以支付金錢作為自由刑之替代，惟經由緩起訴處分條
      件之履行使其免於遭檢察官發動起訴程序，仍具有替代刑
      罰之效果，廣義而言，應屬前揭所稱之「實質刑事法律處
      罰」，而有行政罰法第26條第1項「一事不二罰」規定之
      適用（臺灣高等法院臺中分院95年度交抗字第477號裁定
      同此結論，可資參照）。至於法務部95年5月25日法律字
      第0950700393號函雖謂：行政罰法第26條第2項所稱「不
      起訴處分」包括「緩起訴處分」在內等語，惟該項乃例外
      得裁處行政秩序罰之補充規定，參諸該條文係將「不起訴
      處分」、「無罪」、「免訴」、「不受理」、「不付審理
      」等不能證明刑事被告犯罪或未曾使其實際接受刑罰之情
      形逐一臚列，顯然與該條第一項所指發生處罰競合之前提
      要件尚有未合，故有第2項仍依違反行政法上義務規定裁
      處之必要。而緩起訴處分既非不能證明行為人之犯罪事實
      ，且有支付一定金額之實質處罰，自與上開行政罰法第26
      條第2項列舉之不起訴處分等情形迥然有別，仍無從遽為
      比擬而為相同之處置。如若不然，則刑事被告如經法院循
      審判程序判處罰金或得以易科罰金之拘役或有期徒刑，均
      得以援用行政罰法第26條第1項之規定，免於處以行政秩
      序罰之雙重不利益；至於藉由緩起訴處分而節省司法資源
      者，在基於實質懲罰目的而其財產權遭受剝奪之餘，卻仍
      需繳納一定金額之行政罰鍰，其結果勢必降低刑事被告接
      受緩起訴處分之意願，而反噬緩起訴處分替代繁複刑事審
      判程序之制度性機能。準此以言，行政罰法第26條第2項
      既未將緩起訴處分列舉其中，本於「例外規定從嚴解釋」
      之法理及前揭說明，自不能將條文中「不起訴處分」之範
      圍，擴及於性質顯不相同之「緩起訴處分」，附此敘明。
      而道路交通管理處罰條例第35條所規定之裁處，含有罰鍰
      與吊扣駕照之處分，二者分屬行政罰法中之裁罰，有對於
      過去違反義務行為處罰之「秩序罰」（指罰鍰），以及對
      於預防將來再犯危險之「管制罰」（指吊扣駕照）；前者
      對於過去義務違反而為秩序罰之目的，與刑事制裁酒醉駕
      車所欲達到保護交通安全之目的相同，二者既為相同之目
      的，則處以較重之刑事制裁為已足，自無重複處罰行政罰
      之必要。
(四)、本件異議人於98年3月23日酒醉駕車之同一事實，業經異
      議人同意向財團法人臺中市○○○道老人福利基金會支付
      50,000元後，由臺灣臺中地方法院檢察署檢察官以98年度
      速偵字第1344號為緩起訴處分，此有臺灣臺中地方法院檢
      察署檢察官緩起訴處分書及財團法人臺中市○○○道老人
      福利基金會緩起訴處分金繳款收據影本等在卷可稽，可見
      異議人上開遭裁決罰鍰45,000元，並吊扣駕駛執照12個月
      ，施以道安講習等行政罰之酒駕行為係在行政罰法生效施
      行後，自應適用上開行政罰法之規定。基此，異議人上述
      酒後駕車違規之情事，除其行為應處以其他種類行政罰即
      吊扣駕駛執照12個月、施以道安講習部分，亦得裁處之外
      ，其違反行政法上義務而受罰鍰45,000元部分，依行政罰
      法第26條第1項前段規定，即應依刑事法律處罰之，不再
      爰依上揭道路交通管理處罰條例等規定裁罰之。
四、綜上所述，原處分機關交通部公路總局臺中區監理所豐原監
    理站上開罰鍰之行政裁罰，即有未洽，故就此部分之原處分
    應予撤銷，並為不罰之諭知，是異議人就此部分之異議，為
    有理由。至於原處分機關上開吊扣駕駛執照及施以道安講習
    之行政裁罰，係依上開道路交通管理處罰條例等規定及行政
    罰第26條第1項但書之規定而為，核無不當，且異議人就此
    部分並未聲明為異議，附此敘明。
據上論斷，應依道路交通管理處罰條例第87條第2項、道路交通
案件處理辦法第20條之規定，裁定如主文。
中    華    民    國    99    年    4    月    19    日
                     交通法庭  法  官  楊曉惠
上正本證明與原本無異。
如不服本裁定，應於送達後5日內向本院提出抗告狀（須附繕本
）。
                               書記官  謝明倫
中    華    民    國    99    年    4    月    19    日

司法院資訊處製作；財團法人民間司法改革基金會備份。
